【裁判字號】    95,建,22
【裁判日期】    980722
【裁判案由】    給付工程款
【裁判全文】
臺灣臺南地方法院民事判決              95年度建字第22號
原      告
即反訴被告  丙○○
訴訟代理人  王進輝律師
被      告
即反訴原告  聖心營造工程股份有限公司
法定代理人  戊○○
上列當事人間請求給付工程款償事件，經本院於民國98年7月6日
言詞辯論終結，判決如下：
    主  文
被告應給付原告新臺幣壹拾捌萬仟柒佰拾柒元，及自民國九
十五年六月十七日起至清償日止，按週年利率百分之五計算之利
息。
原告其餘之訴駁回。
訴訟費用由被告負擔百分之三十七，餘由原告負擔。
本判決原告勝訴部分，得假執行。
原告其餘假執行之聲請駁回。
反訴原告之反訴及假執行之聲請均駁回。
反訴訴訟費用由反訴原告負擔。
    事實及理由
壹、程序方面：
一、按訴狀送達後，原告不得將原訴變更或追加他訴，但擴張或
    減縮應受判決事項之聲明者，不在此限，民事訴訟法第255
    條第1項第4款定有明文。查，本件本訴部分原告起訴原聲明
    請求被告應給付新台幣（下同）633,394元，及自起訴狀送
    達翌日起至清償日止，按年息百分之5計算之利息，嗣於民
    國（下同）97年6月19日於本院審理中具狀更正聲明為：「
    被告應給付原告4 86,514元及自起訴狀繕本送達之翌日起至
    清償日止，按週年利率百分之5計算之利息」；另反訴部分
    反訴原告於反訴時原聲明請求被告應給付676,376元，及自
    起訴狀送達翌日起至清償日止，按年息百分之5計算之利息
    ，嗣於98年7月6日本院審理中當庭以言詞更正聲明為：「被
    告應給付原告516,602元及自起訴狀繕本送達之翌日起至清
    償日止，按週年利率百分之5計算」，經核本訴及反訴均屬
    減縮應受判決事項之聲明，揆諸上開規定，尚無不合，亦應
    予准許。
二、次按被告於言詞辯論終結前，得在本訴繫屬之法院，對於原
    告及就訴訟標的必須合一確定之人提起反訴。又反訴之標的
    ，如專屬他法院管轄，或與本訴之標的及其防禦方法不相牽
    連者，不得提起。反訴，非與本訴得行同種之訴訟程序者，
    不得提起。當事人意圖延滯訴訟而提起反訴者，法院得駁回
    之。民事訴訟法第259條、第260條分別有所明文。查本件被
    告於本院審理中，於95年8月13日具狀對原告提起反訴，請
    求原告給付676,376元，及自反訴狀繕本送達日起至清償日
    止，依年利率百分之5計算之利息，符合提起反訴之要件，
    又無上述不得提起反訴之情況，應予准許，合先敘明。
貳、實體方面：
一、本訴部分：
  (一)原告起訴主張
    1.被告於94年2月21日承攬原告「丙○○住宅新建工程」（
      下稱系爭工程），工程總價為588萬元、工程地點於台南
      市安平區，原告於一至八期被告請領工程款時皆按時給付
      工程款，八期共支付4,720,000元。惟系爭工程因增建圍
      牆、車庫部分，被告於94年10月間突然向原告提出增建部
      分鋼筋噸數須增加5噸，主體結構須補追加6.26噸，總計
      總工程完工須追加11.26噸，並稱若原告不同意追加即不
      繼續施工。因被告要求之鋼筋使用數額與原先之設計42.3
      噸，及被告提出之單據合計鋼筋數31.44噸，差距甚大，
      原告遂向被告反應，被告同意交由估算公司進行估算，並
      約定95年1月6日於乙○○建築師事務所協商，當日原告提
      出深藍電腦估算中心僅需43.3噸鋼筋之證明，被告不認同
      並當場表示終止承攬契約，經原告再三央求，被告仍不為
      所動，原告無奈只好答應終止契約，嗣後原告為確認，遂
      委請律師發函再次終止本件之承攬契約，詎被告回函原告
      尚須支付其20萬元，原告只好於同年2月間向安平區調解
      委員會聲請調解，然調解不成立。雙方前約定同年1月7日
      雙方至工地清點工程項目及缺失並結算，惟當日被告並未
      到場，原告為求釐清事實並保存證據，遂請乙○○建築師
      進行查驗，發現下列缺失：(1)污水處理設施於防火間隔，
      與請照圖面不符。(2)管道間未依圖面施工、電盤箱未依合
      約圖面設於管道壁面或室內隔牆。(3)防水工程施作方法錯
      誤。(4)樓板底部採用之清水模平整度不佳。依上開事實，
      被告非但不按圖施工，使用鋼筋量有以少報多，向原告請
      領款項之嫌。被告於94年10月份向原告請領第8期工程款
      後，因原告提出鋼筋用量之質疑，被告無故停止系爭工程
      後續之施作，直至同年12月始零星補作，然第8期工程仍
      未完成。按系爭工程合約書第24條約定「契約終止解除及
      暫停執行：因可歸責於乙方（被告）之事由，致延誤履約
      期限，情節重大者、擅自減省工料情節重大者、乙方無正
      當理由而不履行契約者，甲方得以書面通知乙方終止一部
      或全部契約且不補償乙方因此所生之損害，」被告有條文
      所述之事由，原告自不補償被告因此所生之損害。
    2.原合約內容就混凝土、鋼筋、抿石子等部分，因涉損耗情
      形多寡可能異動，得依實做數量辦理追加減，然系爭工程
      雙方合意提早終止，故所有工程項目及數量須依實際施作
      情形進行結算。原合約內容及工程費用係包含前門廊及後
      圍牆之增建工程，雙方合意提早終止時，被告僅將主結構
      體完成，未含前門廊及後圍牆之增建工程，且主結構體內
      相關水電配線、電盤配置、插座均未完成、衛生器具未安
      裝、室內磁磚及一樓外牆部分抿石子未施作。蓋鋼筋已埋
      入混凝土，被告又階段性將鋼筋數量向原告報核或會磅，
      系爭工程混凝土、鋼筋、模板工程數量結算皆依深藍電腦
      量估算中心（下稱深藍中心）進行結算，就兩造爭執之原
      告應給付之工程款，原告於附表一所示主張應給付工程款
      之金額說明如下：
      甲、未施作不予計價部分：
        壹一.1.1 工地清理：工程未完成，無法給予計價。
        壹二.1.8、5.5mm2電線：各無熔線斷路器未施作，主
          電線及冷氣配線亦隨之未配佈。本項未施作，不予計
          價。
        壹二.1.23 電力申請台電費用：主電表箱未接，尚未
          申請設置電錶，不予計價。
      乙、依深藍中心估算結果計價部分：
        壹一.2.5 普通模板：原合約已含前門廊及圍牆之工
          程數量，但該部份未施作，本數量依深藍中心估算結
          果計價，或應依合約數量再扣減其前門廊及圍牆之工
          程數量，然被告之結算未扣除。
        壹一.2.7 2000psi混凝土：依深藍中心估算結果計價
          。
        壹一.2.8 3000psi混凝土：依深藍中心估算結果計價
          。
        壹一.2.9 鋼筋組立及加工fy=28kgf/cm2低拉力鋼筋
          ：依深藍中心估算結果計價。
        壹一.2.10 鋼筋組立及加工fy=42kgf/cm2高拉力鋼筋
          ：依深藍中心估算結果計價。另一般房屋建築設計高
          拉力鋼筋（樑柱主筋）為低拉力鋼筋（牆、版及箍筋
          ）之1.15倍，但被告所提供低拉力鋼筋數量卻為高拉
          力鋼筋之1.4倍，顯有不同，結算數量顯有問題。
      丙、應依實做情形計價部分：
        壹一.22.11 鷹架工程：應依合約數量再扣減其前門
          廊及圍牆之工程數量，被告未扣除。
        壹一.4.1 屋面2mmPU防水工程：該部工程施作防水失
          敗，致四樓頂版漏滲水嚴重，主張減少價金37,8 75
          元
        壹一.4.3 砌1/2B磚：依實做計算。
        壹一.4.5 洗石子米白+一分宜蘭石（窗簷）：依實際
          施作計算，窗簷改為二丁掛部分則納入外牆丁掛磚合
          併。
        壹一.4.6 抿石子：依實際施作計算，該工程主要為
          女兒牆緣收頭，因未施作至前門廊及圍牆，實做數量
          必定短少。
        壹一.4.7 浴廁廚房貼壁磚：壁磚未貼僅打底，打底
          單價應參照合約中"牆面1：2水泥粉刷"工項單價為
          250元/平方公尺，而非455元/平方公尺。
        壹一.4.12 外牆砂漿打底貼4*25二丁掛磚：此工程建
          築物正面未貼，應依實作數量計算，另本結算亦補列
          其實際砂漿打底費用。
        壹二.1.9 2.0mm2電線：該電線佈設僅施作至插座迴
          路，電燈迴路尚未施作，故減半計價。
        壹二.1.14 聚氯乙烯塑膠硬質管：前門廊及圍牆應含
          配管工程，該面積約佔總工程樓地板面積之10%，因
          此扣除該部分管料費用10%。
        壹二.1.15 配線器材：該配線工作僅含插座迴路配線
          ，電燈、冷氣迴路、主電源迴路均未配置，另前門廊
          亦尚未配電線，故約合約價格之20%。
        壹二.1.16 消耗用品：配管完成90%，配線完成20%，
          消耗用品亦應依實際工作比例撥付，計約合約價格之
          60%。
        壹二.1.24 電力設備接地與連接：電表箱未接，僅完
          成地下接地工程，僅計價合約費用之1/2。
        壹二.2.13 零配件管雜料：現場僅污、排水配管完成
          ，而衛生器具均未安裝，依合約價之75%計算。
        壹二.2.14 配管工資：此部份實含衛生器具安裝費用
          ，以每套安裝費用2500元估計，6套未安裝，應至少
          扣減15000元安裝費用。
      丁、依原告附表一所示計算系爭工程應給付工程款結果，
          被告已施工之工程金額為4,233,486元，而原告已給
          付被告4,720,000元，故被告尚須退還原告486,514元
          。
    3.並聲明：(1)被告應給付原告486,514元，及自起訴狀繕本
      送達翌日起至清償日止，按年利率百分之5計算之利息。
      (2)訴訟費用由被告負擔。3.原告願供擔保，請准宣告假執
      行。
  (二)被告則以：
    1.原告於施工期間多次臨時變更，被告均盡量配合，但常常
      變更後原告又抱怨施工不良，例如施工期間原告曾找介紹
      工程之王姓朋友抱怨：一樓有一支柱子水電埋設的二支接
      線盒不平整，另一支柱子也有一支接線盒凹入柱內。後水
      電領班跟被告說，此兩項缺失係因一樓結構體樓板組立完
      成後業主另要求水電施作監控、集塵兩系統項目，因模板
      已組立完成只好用插管的方式施作，當然無法平整。
    2.原告依合約規定給付之金額本是被告依合約完成進度原告
      本應給付工程款，至原告所指之缺失，被告逐項解釋之：
      (1)污水處理槽埋設地點與圖不符：被告告知原告之妻一般
      人不會將污水處理槽置於廚房，通常放在後面，原告之妻
      即決定更改埋設地點至後面。(2)管道間及開關箱未依圖施
      工：建築師設計之管道間深度25公分扣掉樑寬凸出20公分
      僅餘5公分無法塞入大小管子及開關箱，且通常而言，水
      電技師不會將獨立住宅電路系統設計於管道間裡，上述事
      實經向原告之妻解釋後得其默認。(3)防水工程施工方法錯
      誤：建築師預算表屋頂防水為混凝土澆置後施作2mmPU防
      水，簽約時則約定屋頂表面加貼20*20 磁磚，另浴室、陽
      台防水為1.5mm橡膠瀝青防水膜。因屋頂要加貼磁磚，防
      水須改為彈性膠泥防水劑，浴室、陽台之防水，被告為防
      失敗亦改用彈性膠泥防水劑，皆向原告之妻告知後經其同
      意使用。詎原告某天巡看工地將防水面層挖了個洞後逕叫
      工人全部挖除，經被告電問原告，原告表示隔天與建築師
      一同至現場會勘，會勘時原告稱其見浴室防水面層有顆粒
      就去挖，並叫正在做防水測試準備的工人全部拆掉做好的
      防水，並要求被告重新再做防水。被告為了解防水特性詢
      問2家製造工廠、4家施工廠商，得知彈性膠泥防水劑雖延
      展性較一般防水劑好，但強拉仍會與地面分離。嗣後，被
      告告知原告依原告之作法沒人敢做，原告仍要求被告趕快
      叫人來做。(4)樓板底部採用之清水模平整度不佳：被告使
      用在工地之清水模板為全新5分夾板，既是新模平整度應
      無不佳。(5)鋼筋數量之問題：被告請款所附之證明僅在證
      明鋼筋經無輻射及混凝土氯離子、試體抗壓測試，故未每
      次請款均附該些證明，惟被告於94年10月15日送交追加減
      賬除明細具列外，廠商出貨地磅單、廠商請款明細表均於
      附件中。且就工程慣例皆知電腦估算與實際檢料本就有誤
      差，再按工程估價單所述依設計數量承做，若有誤差超過
      3%以上雙方應辦理追加減帳。(6)原告稱被告自第八期工程
      後無故停止後續工程：第八期工程於94年10月14日前完成
      ，被告將資料於同年月15日繳給原告給原告之妻弟辦理電
      信審查（原告自行發包部分），同年11月9日完成電信檢
      查後，因建築師丈量後稱須辦理變更設計，原告又拿給建
      築師繪製竣工圖，同年12月13日始完成圖審，被告於同年
      月20日才完成使用執照之申請。
    3.系爭工程契約終止不可歸責於被告：95年1月2日原告電告
      知：工程就做到這裡好了，1月6日鋼筋估算會好，大家晚
      上7點在建築師家見面。1月6日晚上在建築師家，過程中
      被告與建築師發生口角，後被告表示認同估價公司之估算
      結果後，原告即稱要依估算公司估價與被告決算，被告反
      對無效後，王姓朋友又拿著合約書逐項要被告刪減金額，
      被告心感不快，原告後又約在場之人同年月7日去工地現
      場清點，然被告深覺已無法再談下去遂離去，並發函予原
      告。嗣後，原告於同年月12日委由張寧洲律師發律師函要
      求解約，並非被告要求解約。
    4.本工程為總價承包之建築工程，依總價承包之定義；係指
      承包商為執行圖說及規範上之工作而應給付之價金是固定
      的，除因1.辦理變更設計增減數量；2.因不可歸責於承包
      商之重大天災或人力不可抗拒之損害；3.事前不可預測之
      極大物價波動等因素外否則工程結算金額即為得標時之契
      約金額，而不論承包商實際施作之數量是否與合約原所預
      估完成之數量相符。另按內政部營建署85年8月30日85營
      署公字第17666號函及台灣高等法院台南分院93年度重上
      字第58號判決，雙方對於實做數量之增減並不互為找補。
    5.並聲明：駁回原告之訴。
二、反訴部分：
  (一)反訴原告主張：
    1.反訴被告自行終止承攬契約，並非經反訴原告合意終止，
      依雙方所簽立之系爭工程合約第24條，「契約終止解除及
      暫停執行：因甲方因素停止工程時，雙方得終止或解除本
      契約，乙方已做或已到場之材料，由甲方合實計價賠償乙
      方損失。」約定及民法第511條規定，反訴被告應賠償反
      訴原告所受損害。
    2.本件於反訴被告自行終止承攬契約後，經反訴原告將系爭
      工程結算，反訴原告已施作之總工程款5,216,602元（含
      水電部分追加工程款66,650元），扣除反訴被告已給付之
      工程款4,720,000元，反訴被告尚須賠償反訴被告516,602
      元元。
    3.並聲明：1.反訴被告應給付反訴原告516,602元，及自反
      訴狀繕本送達日起至清償日止，按年利率百分之5計算之
      利息。2.訴訟費用由反訴被告負擔。3.反訴原告願提供擔
      保，請宣告假執行。
  (二)反訴被告則以
    1.反訴原告將全部貨料應用在系爭工程，且反訴被告就系爭
      工程應給付予反訴原告之工程款為4,233,486元，而反訴
      被告業已給付反訴原告4,720,000元，已逾應給付之工程
      款。
    2.就反訴原告請求之水電部分追加工程款66,650元部分，其
      中就附表五項次Ａ所示「敲打牆打牆工」「修配施工費」
      所列計3工、15工部分，因本件工程施作，原就配置有工
      人，就變更工程部分，有增加工時，也無庸增加18工的單
      位。另就「工程增配防次、監視管路」及「工程增配集塵
      管路」部分，兩造於口頭約定已包含於水電工程，反訴原
      告不應再行收費計價。
    3.並聲明：駁回原告之訴。
三、兩造不爭執之事項如下：
  (一)被告承攬原告坐落台南市安平區系爭建物興建工程，雙方並
    於94年2月21日簽立工程合約書，約定工程總價款為5,880,
    000元。
  (二)依上開工程合約書第3條約定：「本工程之竣工結算：混凝
    土、鋼筋、洗石子、1：2粉刷部分依單價實作實算，其部分
    按合約工程總價結算，工程項目如有誤計或漏計，均不得調
    整。如有變更設計時僅就變更部分計算增減數量。」；其餘
    工程款項則依附表一所示之合約價計算。
  (三)被告業已施作如附表二所示之工程項目，原告應依給付如附
    表二所示之工程款。
  (四)原告應給付被告工程綜合損失險及營建工程意外險20,417元
    。
  (五)原告應給付被告材料試驗費用10,000元。
  (六)原告應給付被告環境污染及交通維護費50,000元。
  (七)原告應給付被告稅捐管理費用200,235元
  (八)被告業已施作如附表五所示之追加水電工程。
  (九)原告業已給付被告4,720,000元之工程款。
四、得心證之理由
  (一)本訴部分：
    原告主張兩造於94年2月21日簽訂承攬契約，由被告承攬系
    爭工程，工程進行中因施工所需之鋼筋數量等問題，經協調
    仍未達成共識，兩造遂合意終止系爭承攬契約，經原告清點
    及結算被告於合意終止承攬契約前業已施作之工程核算，原
    告應給付予被告之工程款為4,233,486元，惟原告業已給付
    被告4,720,000元之工程款，爰依不當得利及民法第495條規
    定，請求被告給付原告486,514元及利息，被告則以前開情
    詞置辯。本件本訴兩造之爭點在於：1.兩造是否合意終止系
    爭承攬契約？2.兩造終止系爭承攬契約時，依被告業已施作
    工程項目，原告應給付之工程款金額為何？3.原告得否依不
    當得利請求被告返還溢領之工程款？金額為何？
    1.兩造合意終止系爭承攬契約
      按當事人主張有利於己之事實，就其事實有舉證之責任，
      民事訴訟法第277條定有明文。又原告於起訴原因已有相
      當之證明，而被告於抗辯事實並無確實證明方法，僅以空
      言爭執者，當然認定其抗辯事實之非真正，而應為被告不
      利益之裁判，最高法院18年處上字第1679號判例可資參照
      。經查，本件原告主張，系爭承攬契約於工程進行中因施
      工所需之鋼筋數量等問題，兩造遂合意終止系爭承攬契約
      等情，業據在場參與協調之證人甲○○到庭結證稱：「因
      為原告對被告的施工品質及進度不滿意，所以就在乙○○
      建築師事務所召開協調會，當時在場的有業主夫婦及被告
      法定代理人及建築師夫婦及我，當初是想要工地現場的施
      工品質、材料等作檢討，談到最後雙方的意見不一致，所
      以就不歡而散。…【被告要走的時候很生氣的表示說系爭
      工程他不再管了，那時候有約好隔天要到現場，因為這個
      工程要終止掉】，依照慣例必須要到現場去清點結算，是
      我在協調時約兩造隔天至現場的，本來說10點，後來又改
      為11點，但是隔天被告沒有到，原告有到，【我有打電話
      跟被告確認，被告說我們在現場清點清楚就好了，他也不
      要再管了】，被告表示就此雙方互抵就算結束了。」等語
      （見本院卷(一)第252頁）；核與證人乙○○到庭結證稱：
      「…因為時間太久我不記得詳細日期了，我只記得那天是
      晚上在我那邊協調，當時被告一進門就很不高興，言詞上
      沒有說到要終止契約，但是【有表示不做了】。」等語（
      見本院卷(一)第253頁）大致相符，又被告亦不爭執稱：「
      …原告在一月份的時候表示系爭工程不讓我做了，才約我
      到建築師那邊協調，去時候建築師就質問我說他畫的圖我
      是怎麼做的，我那時有提出一份結算表，記載我做的工程
      ，總結後的金額還差20幾萬元，但提出後對方不認可，所
      以【提出去現場丈量】，隔天我打電話跟他們說不要為了
      這種小事煩一、二年，只要他們出具書面我蓋個章同意結
      束承攬就是了。協調當時是因為建築師在場質問我的施工
      ，我反問他的圖是怎麼畫的，我們兩個就在那邊爭執，所
      以【我才說既然這樣子那我們就不必做了】。」等語（見
      本院卷(一)第253頁】，衡諸常情，兩造若無合意終止系爭
      承攬契約之意，自無約定翌日前往工地結算施工程之必要
      。況依證人甲○○、乙○○之上開證述，協調當時兩造確
      有合意終止系爭承攬契約之意思無誤，是以原告對於其主
      張兩造已合意終止系爭承攬契約之事實業已盡證明之責。
      則被告對原告前開主張，抗辯其不實，辯稱系爭承攬契約
      係原告自行終止，其並未合意終止該契約云云，依前開說
      明，被告對其主張系爭承攬契約係原告片面自行終止乙節
      ，自應由其負舉證責任，惟被告就該有利於己之事實，並
      未舉證以實其說，則其主張抗辯系爭承攬契約未經被告合
      意即由原告自行終止云云，尚不足採。率此，原告主張系
      爭承攬契約業經兩造合意終止，應屬有據。
    2.兩造終止系爭承攬契約時，就建築工程部分依被告業已施
      作工程項目，原告應給付之工程款金額為元。
      (甲)兩造不爭執系爭承攬契約終止時，被告業已施作如附表
        二所示工程項目，就此部分原告應給付被告之工程款金
        額共計為834,486元。
      (乙)就系爭承攬契約終止時，兩造所爭執被告已施作項目如
        附表三所示工程項目部分，原告應給付被告之工程款金
        額共計為3,421,125元。
        附表三所示項次壹一、1.1工地清理費用0元。
          經查，上開工程係指承攬人於承攬工程施用完畢，交
          付工作物前，所為整理工地清理費用之事實，業據證
          人乙○○到庭結證稱：「項次壹一.1.1 工地清理費
          用指承攬人將建築物交付給業主時所做的廢棄物清理
          。另外，工程進行中，所為之清理，即環境維護，另
          外有列計，環境污染及交通維護費用就是項次肆，以
          及壹三.13 廢棄物清理費用，該部分是以車次來核計
          。」等語（見本院卷(二)第77頁），而本件系爭承攬工
          程並未全部施作完畢，被告自不得請求工地清理費用
          。
        附表三所示項次壹一、2.5普通模板（含增建及圍牆
          ）之工程款為396,141元。
          查上開工程尚有增建部分未施作，為兩造所不爭執（
          見本院卷(二)第94頁），故其工程費用自應依實際已施
          做範圍核計該部分之工程款。被告以其另以總價發包
          該普通模板予其他小包，且已給付總價款予小包為由
          ，請求原告應給付普通模板之總價款，自屬無據。又
          上開實際施作範圍為主建物之普通模板施作面積為14
          21.27㎡加計增建部分45.92㎡乘以每㎡單價270元，
          總計396,141元【計算方式為：(1421.27＋45.92）×
          270＝396141（以下計算方式就元以下均四捨五入）
          】。又被告對上開普通模板施用面積及計算方式（以
          深藍電腦估算建物體表面積計算通普通模板數量）並
          不爭執，而上開施作面積總面業已加計百分之5之誤
          差值（見本院卷(一)第35頁），被告抗辯應加計百分10
          之誤差值，自屬無據。是以附表三所示項次壹一、2.
          5普通模板（含增建及圍牆）之工程款應為396,141元
          。
        附表三示項次壹一、2.7之2000psi預拌混凝土為32,0
          00元，附表三示項次壹一、2.8之3000psi預拌混凝土
          為632,500元。
          被告主張原告應給付附表三示項次壹一、2.7之2000p
          si預拌混凝土為32,000元，附表三示項次壹一、2.8
          之3000psi預拌混凝土為632,500元乙節，業據被告提
          出環球水泥股份有限公司台南預拌混凝土場請款明細
          表4紙（見本院卷(一)第145、146頁）為證，核與證人
          己○○證述數量相符（見本院卷(一)第254頁），且依
          上開證人之證述：「…我們所出售的混凝土是水泥與
          石子混合，需要當天就施作完畢，不然會硬掉，所以
          一般路程太遠，我們不會出售，而且混凝土當天出車
          之後，就要施作完畢，不然會硬掉，我們的電腦會控
          制比例。」等語（見本院卷(二)第63頁背面），基於預
          拌混凝土施作具時效，無從轉運其他工地使用等特性
          ，堪認被告自環球水泥股份有限公司所購上開數量預
          拌混凝土確有施作在系爭建物上，至於原告主張被告
          有管理上不合理之浪費云云，惟其未能舉證以實其說
          ，自無可採。是認原告應給付被告附表三示項次壹一
          、2.7之2000psi預拌混凝土工程款金額為32,000元（
          計算方式為：16㎡2000＝32000）；附表三示項次
          壹一、2.8之3000psi預拌混凝土工程款金額為632,50
          0元（計算方式為：287.5 ×2200＝632500）。
        附表三示項次壹一、2.9鋼筋加工組（低拉力）與附
          表三示項次壹一、2.10鋼筋加工組（高拉力）共計95
          3,250元。
          就附表三示項次壹一、2.9鋼筋加工組（低拉力）與
          附表三示項次壹一、2.10鋼筋加工組（高拉力）之單
          價均為20,500元，且原告就被告抗辯原起訴核算鋼筋
          範圍確有漏未核算增建之基礎部分，故原告同意除依
          系爭建物以深藍電腦估算建物體積計算施用鋼筋總數
          再依增建之基礎部分體積加計3.2噸之鋼筋，主張被
          告就系爭建物所施用之低拉力及高拉力鋼筋數量為46
          .5 噸（含加計百分之5誤差值）。被告就上開鋼筋單
          價均為20,500元不區分鋼筋總料合併計計算，及系爭
          建物以深藍電腦估算建物體積計算施用鋼筋總數方式
          乙節並不爭執，惟抗辯稱，伊實際施用於系爭建物之
          低拉力鋼筋數量為28.42噸，高拉力鋼筋數量為20.14
          噸，合計為48.56噸云云，並提出請款明細表、出貨
          單、鋼筋無輻射證明、鋼筋抗拉強度報告等件為證，
          惟為原告否認，並主張被告縱有購進上開數量之鋼筋
          ，亦無從認定上開鋼筋確有施作在系爭建物上等語。
          然被告就其所進購之鋼筋確有施作於系爭建物之有利
          於己之事實，並未能舉證以實其說，則其主張抗辯應
          係其進購鋼筋數量核算，自無所據。故認附表三示項
          次壹一、2.9鋼筋加工組（低拉力）與附表三示項次
          壹一、2.10鋼筋加工組（高拉力）之工程款共計953,
          250元【計算方式為：（26.56＋16.74＋3.2）×2050
          0＝953250】。
        附表三所示項次壹一、2.11鷹架工程費用87,696元。
          查上開工程尚有露台外推部分之鷹架工程未施作，為
          兩造所不爭執（見本院卷(二)第95頁背面），故其工程
          費用自應依實際已施做範圍核計該部分之工程款87,6
          96元【計算方式為：52.2（週長）×14（樓高）×12
          0（單價）＝87696】（見本院卷(一)第78頁）。
        附表三所示項次壹一、4.1屋頂2mmPUp防水層之工程
          款為18,938元。
          就上開屋頂防水工程確有施作，惟經原告測試後有局
          部滲水情形，為兩造所不爭執，並有原告提出照片5
          紙（見原告提出照片編號152、153、154、159、162
          ）為證，原告依民法第495條主張系爭工作物有瑕疵
          ，請求減少報酬，自屬有據。又依系爭建物經原告測
          試後有僅有局部滲水，而非全面性大範圍滲水，自應
          減少其二分之一工程款為公允。是認原告應給付被告
          附表三所示項次壹一、4.1屋頂2mmPUp防水層之工程
          款為18,938元（計算方式為：37875÷2＝18938）。
        附表三所示項次壹一、4.3砌1／2B紅磚之工程款為12
          0,960元。
          被告主張上開工程業已全部施作完畢，而原告亦無法
          指明被告尚有何未施作之處，原告自應承攬契約之約
          定給付此部分之120,960元工程款，原告主張依實際
          施作範圍核，自屬無據。
        附表三所示項次壹一、4.5變更工程外牆砂漿打底貼
          二丁掛磚與附表三所示項次壹一、4.12外牆砂漿打底
          貼二丁掛磚之工程款合計為361,652元。
          查上開工程尚有部分工程未施作，而施作範圍依原告
          實際測量結果（見本院卷(一)第91至94、99至102頁）
          之事實為兩造所不爭執（見本院卷(二)第97頁），惟被
          告抗稱，此部分工程應以其實際進貨二丁掛數量來核
          算，已進貨未黏貼的二丁掛，是原告指定使用之特殊
          品不能退貨，且原告命其搬離，故應由原告負擔此部
          分之費用云云，並提出集思廣益機能設備國際商行函
          文乙紙為證，惟為原告否認，並以系爭承攬契約為兩
          造合意終止，就此部應屬被告預期範圍內，且原告本
          有意向被告購買此批二丁掛，但被告不同意，而將二
          丁掛搬離等語。查被告就其所進購到場之二丁掛，係
          受原告要求而搬離未能使用之有利於己之事實，並未
          能舉證以實其說，其上開抗辯，自難憑採。況承前1.
          所認定，兩造係合意終止系爭承攬契約，縱上開二丁
          掛確已到場，且係經原告命其搬離屬實，原告亦僅就
          被告已作之工程給付工程款，被告不得已搬離之材料
          費。是以原告應給付被告附表三所示項次壹一、4.5
          變更工程外牆砂漿打底貼二丁掛磚之工程款為22,027
          元、附表三所示項次壹一、4.12外牆砂漿打底貼二丁
          掛磚之工程款為339,625元，合計為361,652元。
        附表三所示項次壹一、4.7變更浴廁房打底＋工資之
          工程款為103,817元。
          原告就被告上開工程施作的範圍為228.17㎡之事實，
          並不爭執，核與證人乙○○證述情節相符，此部分事
          實堪信為真實。至於原告所主張此部分工程款單價應
          比照附表三所示項次壹一、4.4牆面1：2水泥粉刷每
          ㎡為250元計算，惟為被告所否認，並抗辯，依兩造
          簽立之工程合約書所附單價分析表（見本院卷(一)第21
          3頁），業已約定浴廁廚房貼壁磚計價，自應依約核
          計單價等語，經查，兩造簽立之工程合約書確附有浴
          廁廚房貼壁磚工程單價分析表，依該分析表所載1：3
          水泥打底每㎡單價為250元、技術工每㎡125元、小工
          每㎡80元，合計每㎡455元之事實，為原告所不爭執
          。可知兩造既就變更工程變更浴廁房打底＋工資之工
          程款約定為每㎡455元，原告自應依兩造承攬契約之
          約定，核算單價給付被告工程款，被告上開抗辯，洵
          屬有據。是認原告應給付被告附表三所示項次壹一、
          4.7變更浴廁房打底＋工資之工程款為103,817元（計
          算方式為：228.17 ×455＝103817）。
        附表三所示項次壹二、1.8之600Ｖ絕緣電絞線5.5㎡
          工程款為2,400元，與附表三所示項次壹二、1.9之6
          00Ｖ絕緣電絞線2.0㎡工程款為11,760元，合計為14,
          160元。
          上開工程，原告雖主張實作實算，惟據證人乙○○到
          庭證述稱：「關於被告所5.5冷氣電線，當時現勘驗
          時候確實沒有注意到這部分。」等語，足見原告確有
          漏算被告已施作之水電工程，參以就上開工程經施作
          之事實，業據證人鄭國津證述無訛（見本院卷(一)第
          292、293頁），故認被告就附表三所示項次壹二、1.
          8之600Ｖ絕緣電絞線5.5㎡工程業已施作，據此請求
          被告給付工程款2,400元、附表三所示項次壹二、1.9
          之600Ｖ絕緣電絞線2.0㎡之工程款為11,760元，合計
          為14,160元，洵為可採。
        附表三所示項次壹二、1.14聚氯乙烯塑膠硬質管PVC
          黏劑、壹二、1.15配線器材、壹二、1.16消耗用品、
          壹二、1.17配管工資之工程款，分別為15,504元、2,
          000元、6,000元、61,750元。
          就上開水電工程，依實際工程施作比例核算，業據證
          人乙○○到庭證述無誤（見本院卷(二)第81頁背面），
          核與證人鄭國津證述：本件水電工程係完成到穿線完
          成階段，大致相符，足見確有部分水電工程尚未施作
          完成，是原告主張按施作比例核算應給付予被告附表
          三所示項次壹二、1.14聚氯乙烯塑膠硬質管PVC黏劑
          、壹二、1.15配線器材、壹二、1.16消耗用品、壹二
          、1.17配管工資之工程款，分別為15,504元、2,000
          元、6,000元、61,750元，合計85,254元，自屬有據
          ，被告抗辯原告應依承攬契約給付此部分全額工程款
          ，洵屬無據。
        附表三所示項次壹二、1.18配線工資之工程款為26,4
          00元。
          就上開水電工程，並未全部施作完畢，應係依附表三
          項次壹二、1.8至項次壹二、1.10絕緣電絞線等工程
          程施作比例核算，而承前及附表二所示壹二、1.9
          合計該部分之實際應給付之工程款與依系爭承攬契約
          約定應給付之比例為0.48（計算方式為：14160÷291
          60＝0.48），則原告此部分應給付之工程款為26,400
          元（計算方式為：55000×0.48＝26400）。
        附表三所示項次壹二、1.23電力申請台電用之工程款
          為30,000元。
          本被告業已向台電公司申請電力之事實，為兩造所不
          爭執（見本院卷(二)第82頁），原告雖主張因尚有部分
          工程未完成，所以台電公司未同意安裝電錶等情，惟
          此部分未能安裝電錶乙節，尚非屬可歸責被告之事由
          ，被告既已為原告向台電公司申請電力之事實，原告
          自應給付附表三所示項次壹二、1.23電力申請台電用
          為30,000元。
        附表三所示項次壹二、1.24電力設備接地與連接之工
          程款6,667元。
          原告主張接地線尚未接到不鏽鋼電錶箱，故按契約約
          定扣減2分之1價金等語，被告對於接地線因還未安裝
          新的電錶箱所以未連接並不爭執，基此，以上開工程
          僅剩餘接地線尚未連接新的電錶箱，其餘均已施作完
          畢，是依被告已施作的程度，原告應給付上開工程費
          用3分之2即6,667元（計算方式為：10000×2/3＝666
          7），方始合理。
        附表三所示項次壹二、2.13零配件配管雜料、附表三
          所示項次壹二、2.14配管工資之工程款，分別為15,0
          00元、28,875元。
          上開工程尚有馬桶、洗臉盆、冷熱小龍頭未安裝，固
          按比例，應扣減百分之25之工程款乙節，業據證人乙
          ○○證述屬實（見本院卷(二)第81頁），且被告亦不否
          認，故上開工程款自施作範圍比例核予被告百分之75
          工程款，方屬允當，是原告主張按施作比例核算應給
          付予被告附表三所示項次壹二、2.13零配件配管雜料
          之工程款為15,000元（計算式為：20000×0.75＝150
          00）、附表三所示項次壹二、2.14配管工資之工程款
          28,875元（計算式為：38500×0.75＝28875），為有
          理由。被告抗辯原告應依承攬契約給付此部分全額工
          程款，洵屬無據。
        附表三所示項次壹三、1安全圍籬含大門之工程款為
          22,500元
          原告就被告上開工程實際測量施作範圍核計工程款之
          事實，為被告所不爭執，核與證人乙○○證述情節相
          符，此部分事實堪信為真實。至於被告抗辯安全圍籬
          原均已施作完畢，並經台南市政府會安全檢查後，為
          施工方便，故拆除後方10公尺之圍籬云云，惟查，此
          部係被告為自行施工便利而逕行拆除，自不得列入核
          算工程款，是原告主張依實際施作範圍給付被告上開
          工程款22,500元，為有理由。
        附表三所示項次壹三、2小電費管線馬達費用為12,00
          0元。
          被告抗辯上開工程款，原約定為50,000元，但因原告
          表示願自行負擔水電費用，因此契約改約定以24,000
          元計價等語，惟為原告所否認，而被告就其抗辯兩造
          另有口頭約定事項之有利於己之事實，並未能舉證以
          實其說，則其主張抗辯應原告應依承攬契約給付此部
          分全額工程款，自無理由。是原告主張因本件工程未
          全部施作完畢，而給付2分之1之費用即12,000元，為
          有理由。
        附表三所示項次壹三、4植栽工程（假檢草）為3,640
          元
          上開工程，被告業已植栽假檢草之事實，業據證人丁
          ○○到庭證述屬實（見本院卷(一)第357頁），是被告
          請求此部分之工程款3,640元，為有理由。
        附表三所示項次壹三、6鍍鋅止水鐵板及項次壹三、7
          屋頂防水隔熱工程款為0元。
          原告主張被告並未施作此部分工程，故不給付工程款
          ，雖為被告否認，惟被告就其抗辯確有施作乙節並未
          能舉證以實其說，則其主張抗辯應原告應依依承攬契
          約給付此部分全額工程款，自無理由。是原告主張此
          部分之工程款為0元，為有理由。
        附表三所示項次壹三、11增建打除及續接器之工程款
          為7,500元。
          就此部分之工程款，並未約定含接地線之連接，且依
          上開之工程款業已扣除接地線未連接新的電錶箱等
          費用，原告自不得主張重複扣除，是被告主張上開續
          接器等工程業已完成，原告應依承攬契約給付約定之
          工程款7,500元，為有理由。
        附表三所示項次壹三、13廢棄物清運之工程款17,600
          元
          上開廢棄物清運係以每車次2,200元，而被告業已清
          運8車次之廢棄物之事實，業據被告提出盟大、統大
          環保科技有限公司應收工程款明細表4紙為證（見本
          院卷(一)第341頁），被告上開請求自屬有據（計算方
          式為：2200×8＝17600）。
        附表三項次追加之小電工程（細目詳見附表五）之工
          程款為66,650元。
          附表五之追加工程業已施作完畢之事實，為兩造所不
          爭執，原告雖主張就附表五項次Ａ所示「敲打牆打牆
          工」「修配施工費」所列計3工、15工部分，以本件
          工程施作，原就配置有工人，就變更工程部分，有增
          加工時，自無庸增加18工的單位，而就「工程增配防
          次、監視管路」及「工程增配集塵管路」部分，兩造
          於口頭約定已包含於水電工程，被告自不得再行收費
          計價云云。惟查，附表五所示之工程係於系爭承攬契
          約簽立後，經兩造合意所追加之工程項目，非屬原承
          攬契約約定範圍，被告請求依追加工程核計施工費用
          ，為有理由，原告主張應予扣除，洵屬無據。至於，
          原告主張「工程增配防次、監視管路」及「工程增配
          集塵管路」部分，兩造於口頭約定已包含於水電工程
          乙節，惟被告所否認，而原告就此有利於己之事實，
          未能舉證以實其說，其主張扣除，自無理由。是認原
          告應給付附表五所示追加工程款合計66,650元。
        附表三項次伍營建工程利潤
          原告主張上開營建工程利潤，應以被告實際施作建築
          工程與原約定建築工程比例，再依承攬契約定百分之
          8之營建工程利潤核算等語，被告則抗辯稱，兩造原
          約定鋁門窗由被告施作，但後來刪除此部分工程未讓
          被告施作，因此原告應提高給付之營建工程利潤為百
          分之9.6等語，惟為原告所否認。經查，依兩造簽立
          之工程合約書工程估價單之門窗工程，即未約定由被
          告施作，而就系爭承攬契約亦載明關於營建工程利（
          含管理費）以百分之8計算，此有原告提出合約書在
          卷可按，原告上開計算方式自屬有理。而被告就上開
          有利於己之抗辯，自始即未能舉證以實說，其上開主
          張，自無理由。是認原告應給付予被告之營建工程利
          潤為377,925元（計算式為0000000÷0000000×49745
          0＝377925）。
      (丙)綜上，原告應給付如附表四所示之工程款總計為4,536,
        263元。
    3.原告得依不當得利請求被告返還溢領之工程款183,737元
      。
      按終止契約，乃使現存繼續的契約關係，向將來消滅，並
      無溯及使契約自始歸於消滅之效力。本件系爭承攬工程，
      承前1.所述，業經兩造合意終止，則系爭承攬契約終止前
      ，被告已完成之工作部分，自得依承攬契約向原告請求給
      付相當之報酬。至於逾附表四所示總計@元之工程款，就
      被告溢領部分，被告自無受領報酬之權利，是被告就其所
      溢領之工程款，即屬無法律上原因而受有利益，致被告受
      損害，依民法第179條不當得利之法律規定，自應返還予
      原告。準此，原告依不當得法律關係，請求被告返還溢之
      工程款183,737元（計算方式為：0000000－0000000＝183
      737），為有理由，應予准許。
    4.綜上所述，原告依不當得利之法律關係，請求被告給付18
      3,737元，及自起訴狀繕本送達翌日即95年6月17日起至清
      償日止，按年利率百分之5計算之利息，即有理由，應予
      准許；逾此部分請求，則無理由，應予駁回。又原告勝訴
      部分，金額未逾50萬元，爰依職權宣告假執行。至原告敗
      訴部分，其假執行之聲起，失所附麗，併予駁回。
    5.本件判決基礎已臻明確，兩造其餘之攻擊防禦方法及訴訟
      資料經本院斟酌後，核與判決不生影響，無一一論述之必
      要，併予敘明。
    5.據上論結：本件原告之訴為一部有理由，一部無理由，依
      民事訴訟法第79條、第389條第1項第5款，判決如主文。
  (二)反訴部分：
    反訴原告主張系爭承攬契約，並非兩造合意終止，而係反訴
    被告自行終止，是依雙方簽立之系爭工程合約第24 條，「
    契約終止解除及暫停執行：因甲方因素停止工程時，雙方得
    終止或解除本契約，乙方已做或已到場之材料，由甲方合實
    計價賠償乙方損失。」約定及民法第511條規定，反訴被告
    應賠償反訴原告所受損害516,602元等情，惟為反訴被告所
    否認，並以前揭情詞置。是本件反訴兩造首要之爭點厥為：
    系爭承攬契約是否因反訴被告因素而終止，反訴原告得否依
    兩造簽立系爭工程合約之約定及民法第511條請求反訴被告
    損害賠償？
    1.承前本訴(一)1.之說明，系爭承攬契約係兩造合意終止，非
      因反訴被告之因素而終止系爭承攬契約，是反訴原告主張
      依承攬契約第24條之約定請求反訴被告損害賠償，並無理
      由。
    2.按工作未完成前，定作人得隨時終止契約。但應賠償承攬
      人因契約終止而生之損害，民法第511條固有明文，惟上
      開條文係在定作人任意終止承攬契約之情形下方有適用之
      餘地，而本件系爭承攬契約係依兩造合意終止，而非定作
      人即反訴被告任意終止，故本件承攬契約法律關係之終止
      即無上開條文之適用。
    3.從而，反訴原告依承攬契約及民法第511條之法律關係，
      請求反訴原告給付損害賠償516,602元及法定利息，為無
      理由，應予駁回。又反訴原告之反訴既經駁回，其假執行
      之聲請，亦失所附麗，應併予駁回。
    4.本件反訴部分事證已臻明確，兩造其餘主張陳述及所提之
      證據，均毋庸再予審酌，附此敘明。
    5.據上論結，本件反訴原告之訴為無理由，依民事訴訟法第
      78條，判決如主文。
中    華    民    國    98    年    7     月    22    日
                  民事第一庭    法  官   田幸艷
以上正本證明與原本無異
如對本判決上訴，須於判決送達後20日內向本院提出上訴狀
中    華    民    國    98    年    7     月    23    日
                                書記官   劉紀君


司法院資訊處製作；財團法人民間司法改革基金會備份。
